臺灣臺南地方法院民事判決
109年度訴字第318號
原      告  梁明才  
訴訟代理人  郭俊銘律師
被      告  梁綺芳  

            楊孟宏即楊文政

上  一  人
訴訟代理人  楊朝全  
被      告  楊翊翔  
法定代理人  李芳靜
兼 上 一人
訴訟代理人  楊家豪  
被      告  楊春吉  
            楊春榮  
兼 上 一人
訴訟代理人  楊春風  
被      告  楊耿彰（即楊明進之繼承人）
                      籍設臺南市○○區○○路○段000號○○○○○○○○）

參  加  人  葉順發  
訴訟代理人  蔡凱文  
受 告 知人  李堃宏    籍設臺北市○○區○○路000號0樓（                        臺北○○○○○○○○○）

上列當事人間請求分割共有物事件，經本院於民國110年8月18日
言詞辯論終結，判決如下：
    主      文
一、被告楊耿彰應就被繼承人楊明進所有坐落臺南市○○區○○段○○
    ○地號土地之所有權應有部分六分之一辦理繼承登記。
二、兩造共有之臺南市○○區○○段○○○地號土地分割如附圖及附表
    二所示。　　　
三、原告應給付被告楊耿彰新臺幣壹拾壹萬參仟捌佰玖拾柒元。
四、訴訟費用由兩造按附表一訴訟費用負擔比例欄所示比例負擔
    。
    事實及理由
一、程序事項：
(一)按應有部分有抵押權或質權者，其權利不因共有物之分割而
    受影響。但有下列情形之一者，其權利移存於抵押人或出質
    人所分得之部分：㈠權利人同意分割。㈡權利人已參加共有物
    分割訴訟。㈢權利人經共有人告知訴訟而未參加，民法第824
    條之1第2項定有明文。經查：臺南市○○區○○段000地號土地
    （下稱系爭土地）之抵押權人分別為葉順發（設定義務人為
    共有人楊明進，嗣後由被告楊耿彰繼承）、李堃宏（設定義
    務人為共有人楊明宗），有土地登記第一類謄本附卷可考（
    見本院卷第45頁）。前開抵押權人經本院合法通知，李堃宏
    未於言詞辯論期日到場參加訴訟，亦未具狀表示意見；另抵
    押權人葉順發參加訴訟，並同意本件分割（見本院卷第391-
    392頁），爰參照前揭規定，前開抵押權人之抵押權均僅轉
    載於各抵押人所分得之部分，附此敘明。地政機關於辦理分
    割登記時，並應一併注意及之。 
(二)除被告楊春榮、楊春風、楊翊翔、楊家豪外，其餘被告經合
    法通知，均未於言詞辯論期日到場，核無民事訴訟法第386
    條所列各款情形，爰依原告之聲請，由其一造辯論而為判決
    。
二、原告起訴主張：
(一)系爭土地為兩造所共有，應有部分各如附表一所示。系爭土
    地並無不得分割之特別約定，且無不能分割之協議，亦無現
    實上或法律上不能分割之情形，原告自得請求分割系爭土地
    。又系爭土地上坐落5棟未保存登記建物，分別由原告及被
    告楊耿彰外之其餘被告各自占有使用，原告所提分割方案如
    附圖（即臺南市新化地政事務所複丈日期110年1月19日土地
    複丈成果圖）及附表二所示，係考量上開建物之使用現況，
    且符合大多數共有人之利益，原告並願意以109年土地公告
    現值之1.4倍單獨補償被告楊耿彰113,897元（計算式：系爭
    土地109年公告現值30,700元×1.4×被告楊耿彰分割後減少之
    面積2.65平方公尺＝113,897元），至於其餘被告則因分割後
    面積差異不大，此部分則互不找補。原告所提方案應為可採
    。
(二)又系爭土地之原共有人楊明進已死亡，其繼承人即被告楊耿
    彰迄未辦理繼承登記，爰併請求被告楊耿彰就被繼承人楊明
    進所遺系爭土地應有部分辦理繼承登記。爰依民法第823條
    第1項、第824條第1項、第2項第1款及第3款之規定提起本訴
    等語。
(三)並聲明：如主文所示。
三、被告則以：
(一)被告楊孟宏（即楊文政，下稱楊孟宏)：同意分割系爭土地
    ，但希望可以不用負擔訴訟費用，系爭土地上門牌號碼臺南
    市○○區○○路00000號房屋現在是我兒子一家在使用，希望可
    以保留上開房屋。
(二)被告楊翊翔、楊家豪、楊春榮、楊春風：同意原告所提分割
    方案，並同意不受補償。
(三)被告楊春吉：同意分割系爭土地，但希望保留系爭土地上門
    牌號碼臺南市○○區○○路000號房屋，又因我與被告楊春榮、
    楊春風是兄弟，希望可以分在同一塊土地上保持共有。
(四)參加人葉順發：原告補償被告楊耿彰之金額應以市價計算較
    為合理。
(五)其餘被告未於言詞辯論期日到庭，亦未提出書狀作何聲明或
    陳述。
四、得心證之理由：
(一)按繼承人自繼承開始時，除本法另有規定外，承受被繼承人
    財產上之一切權利、義務。但權利、義務專屬於被繼承人本
    身者，不在此限，民法第1148條第1項定有明文；又按分割
    共有物乃直接對共有物之權利有所變動，性質上屬處分行為
    ，故共有不動產之共有人中有已死亡者，依民法第759條規
    定，其繼承人，自非先經繼承登記，不得訴請分割共有物，
    而於該繼承人為被告之情形，為求訴訟之經濟，原告可就請
    求繼承登記及分割共有物之訴一併提起，即以一訴請求該死
    亡共有人之繼承人辦理繼承登記並請求該繼承人於辦理繼承
    登記後，與原告及其餘共有人分割共有之不動產（最高法院
    68年第13次民事庭會議決議(二)、70年第2次民事庭會議決
    議(二)、69年台上字第1134號判例意旨參照）。經查：系爭
    土地登記謄本登記所有權人楊明進已於96年11月21日死亡，
    繼承人為被吿楊耿彰，有楊明進除戶謄本、繼承系統表及全
    體繼承人戶籍謄本在卷可憑（見新調卷第81-91頁），是系
    爭土地原登記共有人楊明進死亡後，本應由被吿楊耿彰就被
    繼承人所遺系爭土地之應有部分辦理繼承登記，其卻未為之
    ，揆諸前揭說明，原告為分割系爭土地，而請求被告楊耿彰
    就楊明進之應有部分辦理繼承登記，於法相合，應予准許。
(二)按各共有人，除法令另有規定外，得隨時請求分割共有物。
    但因物之使用目的不能分割或契約訂有不分割之期限者，不
    在此限，民法第823條第1項定有明文。經查：系爭土地之面
    積及兩造之應有部分各如附表一所示，使用分區及使用地類
    別均為空白等情，有系爭土地登記謄本在卷可稽（見新調卷
    第57-64頁），復為到庭之被告不爭執，且本院查無兩造定
    有不分割之特約，亦無因物之使用目的不能分割之情形，兩
    造就分割之方法不能為一致之協議。從而，原告依上開法條
    之規定，請求分割系爭土地，洵屬有據，應予准許。
(三)次按共有物之分割，依共有人協議之方法行之。分割之方法
    不能協議決定，或於協議決定後因消滅時效完成經共有人拒
    絕履行者，法院得因任何共有人之請求，命為下列之分配：
    一、以原物分配於各共有人。但各共有人均受原物之分配顯
    有困難者，得將原物分配於部分共有人。二、原物分配顯有
    困難時，得變賣共有物，以價金分配於各共有人；或以原物
    之一部分分配於各共有人，他部分變賣，以價金分配於各共
    有人，民法第824條第1至2項定有明文。又按法院定共有物
    分割之方法，固可由法院自由裁量，惟應斟酌各共有人之意
    願、利害關係、共有物之性質、分割後之經濟效用及公共利
    益等為公平決定（最高法院81年度台上字第16號、89年度台
    上字第724號判決可資參照）。經查：
　1.系爭土地呈南北狹長形，西側臨民治街（為雙向雙線道），
    其餘邊界與他人土地相鄰，附近住商混合，交通便利；其上
    座落兩造所有之建物共5棟，由北往南依序為：臺南市○○區○
    ○街00000號、296-6號、296-2號、296號及福良殿，其位置
    及面積各詳如新化地政事務所109年7月20日土地複丈成果圖
    所示（見本院卷第149頁）等情，業經本院會同兩造及臺南
    市新化地政事務所至現場勘測屬實，並製有勘驗測量筆錄、
    現場圖、空照圖及土地複丈成果圖各1份在卷（見本院卷第9
    7-123、295頁）足稽，應可認定。
　2.查原告所提如附圖及附表二所示之分割方案，將系爭土地大
    致上按照兩造使用現況及建物座落基地範圍為分割，保留兩
    造於其上建物完整性，有利於前開建物使用之經濟效益，也
    符合被吿楊孟宏、楊春吉想保留各自所有建物之意願，又觀
    兩造所分得之土地均有臨民治街，有利於分割後各筆土地整
    體利用，且被告楊翊翔、楊家豪、楊春榮、楊春風均同意採
    行此方案，符合前開共有人之意願。是本院綜合斟酌兩造使
    用系爭土地之現況及位置、兩造應有部分比例所占之面積與
    其等各自之意願、系爭土地面臨道路情況、各人分得部分尚
    稱方正完整，並兼顧各共有人分得部分之通行便利及斟酌各
    共有人之意願、分割後之經濟效用及公共利益等因素，認原
    告所主張如附圖及附表二所示分割方案，符合系爭土地分割
    之整體效益及兼顧共有人全體之利益，尚稱公平允適，爰採
    為本件之分割方法，並依此將系爭土地分割為如主文第二項
    所示。
(四)按以原物為分配時，如共有人中有未受分配，或不能按其應
    有部分受分配者，得以金錢補償之，民法第824條第3項定有
    明文。又共有物之原物分割，依民法第825條規定觀之，係
    各共有人就存在於共有物全部之應有部分互相移轉，使各共
    有人取得各自分得部分之單獨所有權。故原物分割而應以金
    錢為補償者，倘分得價值較高及分得價值較低之共有人均為
    多數時，該每一分得價值較高之共有人即應就其補償金額對
    於分得價值較低之共有人全體為補償，並依各該短少部分之
    比例，定其給付金額，方符共有物原物分割為共有物應有部
    分互相移轉之本旨（最高法院85年度台上字第2676號判例意
    旨參照）。經查：
　1.附圖及附表二所示方案，大部分係依據兩造現況占有位置而
    分割，然原告及被吿梁綺芳分配之土地面積均較原有持份換
    算面積為多，其餘被吿則有少分得之情形。原告主張因被吿
    楊耿彰並未利用系爭土地，由原告補償其金錢應為適當，而
    補償方案以系爭土地之公告現值1.4倍找補113,897元，至於
    其餘被吿彼此間面積增減甚微，則不互為找補等語。查被告
    楊翊翔、楊家豪、楊春榮、楊春風就上開補償方案均表示同
    意（見本院卷第414頁），被告梁綺芳、楊孟宏、楊春吉、
    楊耿彰則未表示意見，參加人葉順發僅空言主張應以市價補
    償等語，然未曾提出任何可資證明本件市價價格計算之證據
    ，本件又無人願意預納分割方案找補之鑑定費用，本院審酌
    除原告與被吿楊耿彰差距之土地面積大於1平方公尺，其餘
    被吿彼此間面積增減均小於0.15平方公尺，差距甚微，如送
    不動產估價師鑑定，鑑定費用約為7萬多元，需由兩造共同
    負擔，為免兩造負擔過多經濟成本，並考量系爭土地分割後
    各人分得土地面積有臨路寬度不足之情形，分割後土地價值
    較分割前土地價值減少，如以系爭土地之公告現值1.4倍找
    補，與市價行情不至於差距太多，是認原告主張前開補償方
    式，尚符合兩造多數人之意願及經濟效益。
　2.又系爭土地109年土地公告現值為30,700元，有系爭土地登
    記謄本可參（見本院卷第57-63頁），據此計算，原告本件
    應補償予被告楊耿彰之金額為113,897元（計算式：30,700
    元×1.4×2.65平方公尺＝113,897元），至於其餘被吿彼此間
    則不互為找補。
五、綜上所述，系爭土地依其使用目的並非不能分割，共有人間
    亦無不能分割之約定，然迄今未能協議分割，又本院審酌系
    爭土地之現有使用狀況、位置、兩造分割之利益及意願等一
    切情狀，認如附圖及附表二所示之分割方案符合土地分割之
    經濟效用及共有人全體之利益，堪認係適當、公允之分割方
    法，從而，原告本於共有人之資格，起訴請求就系爭土地予
    以分割，即屬正當，應予准許，本院因而准分割系爭土地如
    附圖及附表二所示。又原告應補償予被吿楊耿彰，爰判決如
    主文第三項所示。
六、末按因共有物分割、經界或其他性質上類似之事件涉訟，由
    敗訴當事人負擔訴訟費用顯失公平者，法院得酌量情形，命
    勝訴之當事人負擔其一部，民事訴訟法第80條之1定有明文
    。查系爭土地因兩造無法自行協議分割，依前開說明，本件
    訴訟費用由兩造按如附表一訴訟費用負擔比例欄所示之比例
    負擔，應較適當，爰判決如主文第四項所示。
七、本件事證已臻明確，兩造所提出其餘攻擊及防禦方法，核與
    判決結果不生影響，爰不一一論述，附此敘明。
八、訴訟費用負擔之依據：民事訴訟法第80條之1。 
中　　華　　民　　國　　110 　年　　9 　　月　　3 　　日
                  民事第四庭    法  官  許育菱
以上正本係照原本作成。
如對本判決上訴，須於判決送達後20日內向本院提出上訴狀。如
委任律師提起上訴者，應一併繳納上訴審裁判費。
中　　華　　民　　國　　110 　年　　9 　　月　　3 　　日
                                書記官  吳采蓉
附表一：共有人應有部分比例表及訴訟費用負擔比例表
分割土地範圍：臺南市○○區○○段000地號                 (面積：170.48平方公尺)   訴訟費用 負擔比例 編號 共有人 應有部分  1. 梁明才 6分之1 16％ 2. 梁綺芳 6分之1 16％ 3. 楊孟宏 6分之1 16％ 4. 楊春風 18分之1 6％ 5. 楊翊翔 12分之1 9％ 6. 楊家豪 12分之1 9％ 7. 楊春吉 18分之1 6％ 8. 楊春榮 18分之1 6％ 9. 楊耿彰（楊明進繼承人） 6分之1 16％ 

附表二：分割方案（即如附圖所示之方案） 
編號 面積 （平方公尺） 取得人 權利範圍 面積增減 （平方公尺） 甲 28.56 梁綺芳 單獨取得 +0.15 乙 28.31 楊孟宏 單獨取得 -0.1 丙 28.39 楊翊翔 應有部分2分之1 -0.02   楊家豪 應有部分2分之1  丁 28.29 楊春吉 應有部分3分之1 -0.12   楊春榮 應有部分3分之1    楊春風 應有部分3分之1  戊 31.17 梁明才 單獨取得 +2.76 己 25.76 楊耿彰（楊明進繼承人） 單獨取得 -2.65 合計 170.48